【裁判字號】    98,重交上更(三),1
【裁判日期】    980518
【裁判案由】    公共危險
【裁判全文】
臺灣高等法院高雄分院刑事判決   98年度重交上更(三)字第1號
    上  訴  人  臺灣屏東地方法院檢察署檢察官
    被      告  甲○○○
上列上訴人因被告公共危險案件，不服臺灣屏東地方法院91年度
交訴字第203 號中華民國92年6 月3 日第一審判決（起訴案號：
臺灣屏東地方法院檢察署91年度偵字第5199號），提起上訴，經
最高法院第三次發回更審，本院判決如下：
    主  文
上訴駁回。
    理  由
一、公訴意旨略以：被告甲○○○於民國91年1 月17日18時許，
    騎乘車牌號碼OGG-626 號機車，沿橫跨屏東縣東港鎮及新園
    鄉鹽埔村之進德便橋（起訴書誤為鹽埔便橋）由西向東方向
    行駛，同日18時10分許，行經該便橋第12根路燈處，適有陳
    林不騎乘車牌號碼KN5-880 號機車，反向行經該處時，因不
    明原因突然失控衝入被告之車道內，致與被告之機車左前把
    手暨左手指發生擦撞後，又失控撞擊便橋倒地傷及頭部，被
    告於肇事後，未待釐清責任，即生逃逸之意思，逕行離開現
    場，陳林不雖經緊急送醫，仍因傷重不治死亡，因認被告甲○○○涉犯刑法第185 條之4 肇事逃逸罪嫌云云。
二、按犯罪事實應依證據認定之，無證據不得認定其犯罪事實；
    次按不能證明被告犯罪者，應諭知無罪之判決，刑事訴訟法
    第154 條、第301 條第1 項分別定有明文。又認定不利於被
    告之事實，須依積極證據，苟積極證據不足為不利於被告事
    實之認定時，即應為有利於被告之認定，更不必有何有利之
    證據；認定犯罪事實所憑之證據，雖不以直接證據為限，間
    接證據亦包括在內，然而無論直接或間接證據，其為訴訟上
    之證明，須於通常一般之人均不致有所懷疑，而得確信其為
    真實之程度者，始得據為有罪之認定，最高法院30年上字第
    816 號及76年台上字第4986號判例意旨可資參照。
三、公訴人認被告甲○○○涉有肇事逃逸罪嫌，無非係以：(一)被
    告承認與陳林不發生擦撞事故；(二)證人孔財陽證述被告於肇
    事返家後，被告曾說她與陳林不在進德便橋上發生車禍，陳
    林不因此衝撞便橋等情；(三)被告與陳林不發生擦撞之地點，
    距現場陳林不血跡分布處不過21公尺，有道路交通事故現場
    調查報告表2 份在卷可證，被告又自承於肇事後因手指疼痛
    而在現場短暫停留及肇事後機車倒地可能造成之聲響，被告
    應當知悉陳林不倒地受傷之事實；(四)被告與陳林不發生擦撞
    後，固係陳林不自行失控衝入被告車道內，但在擦撞後陳林
    不失控衝撞便橋受傷倒地，衡諸一般參與交通者之駕駛經驗
    ，堪認有相當因果關係等為論據。
四、訊據被告甲○○○固承認於案發日18時許，騎乘車牌號碼OG
    G-626 號機車，沿進德便橋自屏東縣東港鎮往屏東縣新園鄉
    鹽埔村方向由東向西行駛時，其所騎乘之機車左手把處與某
    人發生擦撞，並曾在擦撞處短暫停留之事實不諱，然堅詞否
    認有何肇事逃逸犯行，辯稱：當時與我擦撞的人是男性，不
    是婦人陳林不，該人擦撞後隨即騎車離開，現場並無人跌倒
    或另有發生車禍，我沒有肇事逃逸等語。
五、經查：
（一）陳林不於91年1 月17日18時許，騎乘車牌號碼KN5-880 號
      機車，沿上述進德便橋自屏東縣新園鄉鹽埔村往東港鎮方
      向由西向東行駛時，在該便橋第12根路燈處，因車輛失控
      撞擊便橋欄桿，因致人車倒地，受有頭部外傷併腦出血及
      右足踝骨折等傷害，隨即經人於同日18時12分許送往輔英
      技術學院附設醫院醫救治，同日19時45分許轉送高雄長庚
      醫院治療，仍於91年1 月17日21時傷重不治等情，業經陳
      林不之女戊○○陳述明確，核與證人即處理本件車禍事宜
      之警員辛○○證述該處確有發生車禍一節相符，並有道路
      交通事故調查報告表、輔英技術學院附設醫院急診病歷、
      疾病診斷證明書各1 紙、事故現場相片8 幀可證。而陳林
      不確因本件車禍傷重不治一節，亦經臺灣屏東地方法院檢
      察署檢察官督同法醫師相驗屬實，並製有勘驗筆錄、相驗
      屍體證明書及驗斷書等在卷可證。
（二）被告雖承認於91年1 月17日18時許，騎乘車牌號碼OGG-62
      6 號機車在上述進德便橋與人發生擦撞之事實，但其於原
      審、本院前審及本院審理時始終陳稱：是與某男性，非與
      婦人陳林不擦撞等語，其先前於警、偵訊時亦為相同之陳
      述等語。經核閱臺灣屏東地方法院檢察署91年度相字第53
      號相驗卷資料發現，被告於91年1 月18日8 時10分在派出
      所、1 月18日16時45分在屏東殯儀館相驗時、1 月18日18
      時30分與6 月18日16時20分在地檢署偵訊室，分別經警察
      訊問1 次，檢察官訊問3 次。被告除於6 月18日檢察官訊
      問時，陳稱：「（與你擦撞之人是否死者？）與我擦撞之
      人是1 個男性。」等語外（見同上相驗卷第64頁），其餘
      3 次訊問筆錄均記明被告與陳林不擦撞之意旨。但證人辛○○卻先後於原審時結證稱：被告在警察局就說是跟1個
      男的擦撞，因為被害人體型、頭髮都像男的，所以筆錄就
      都作成男的，在驗屍的時候，被告就有跟我說不是這個人
      等語（見原審卷第36頁、第103 頁）。原審法院勘驗被告
      於91年1 月18日18時30分偵訊錄音帶，被告亦有陳稱：是
      與某男性擦撞，不是與陳林不擦撞等語之事實（見原審卷
      第102 頁），可見被告於警、偵及原審、本院前審及本院
      審理時確均陳稱是與某男性非與陳林不擦撞等語，公訴人
      認被告已經承認騎車與陳林不擦撞一節，顯有誤會。
（三）證人吳金分於91年1 月17日18時許路過案發現場時，看見
      某中年男子神情緊張，抱住陳林不搖晃，陳林不當時滿身
      是血，吳金分受該中年男子委託撥打其所有0000000000號
      行動電話呼叫救護車到場等情，業經證人吳金分於原審審
      理時證述：「當時我讓我朋友載，從東港要往鹽埔的方向
      ，走到便橋時，看到壹個中年男子在搖被害人，當時被害
      人滿身是血，我們停下來問他有沒有叫救護車，我們沒有
      下車，他說都沒有打電話，請我們幫他打，我就打電話叫
      救護車，我打完電話就走了‧‧‧。」、「我不知道（為
      何是男的在搖被害人），那個男的神情很緊張‧‧。」等
      語（見原審卷第34頁、第35頁），核與證人辛○○證述本
      件車禍確是吳金分以其持有之行動電話報警相符，並有屏
      東縣警察局東港分局各類案件記錄表1 紙在卷可證。又車
      禍後救護車到場前，陳林不已先由某不詳姓名年籍之路人
      騎機車載至輔英技術學院救治，有輔英技術學院附設醫院
      92 年2月24日輔醫病字第92056 號函暨所附急診護理紀錄
      單及92年4 月9 日輔醫病字第92120 號函在卷可證。按一
      般路人偶見車禍傷者，大都迅以電話聯絡警察機關或救護
      單位派人處理或到場救治，為免遭人誤會為肇事者，鮮少
      動手救護傷患，遑論對傷者處以搖晃之非專業救治方式，
      縱因見義勇為而動手搶救傷患者，該車禍與其無關，神情
      應無驚慌之必要，是吳金分所見之不詳姓名年籍之中年男
      子所為及表現之外觀樣態，實與常情有違，可以認定該中
      年男子與陳林不車禍受傷間，有相當之利害關係存在，否
      則，何以其有上述違常之舉。故被告辯稱：不是與陳林不
      擦撞等語，實非無稽。
（四）證人吳金分於原審審理時固另證述：「‧‧我打完電話就
      走了，再往鹽埔騎，騎一段距離看到壹個已跌倒在地之婦
      人，要走去牽車子。」、「（當時已跌倒的另外壹個婦人
      ，她有沒有東西掉在地上？）有看到塑膠袋掛在把手，掉
      在地上。」、「「（該婦人是否被告？）太久了，不太認
      得。」等語（見原審卷第35頁、第36頁），吳金分既無法
      指認在案發現場所見之婦人即是被告，又依被告於警訊中
      供述：「‧‧我的機車左手把就遭到‧‧（對向）機車的
      左手把擦撞到，致我左手手掌受傷，而置於腳踏板之雞蛋
      也散落‧‧。」、「（我的機車）未有重大損壞，只有機
      車左手把有一點擦痕及右方板金有擦到橋墩之擦痕而已。
      」（見同上相驗卷第6 頁、第7 頁），於偵查中供述：「
      我被擦撞後有轉頭查看‧‧」、「我被擦撞後約逗留一段
      時間，因我的手很痛‧‧」等語（見同上相驗卷第6 頁、
      第7 頁、第15頁），均未陳明有何機車摔倒或物品掛在把
      手之事實，與吳金分所見之婦人物品放置部位及是否有跌
      倒在地之情不同，且依卷附被告騎乘之機車外觀，亦無何
      跌倒擦撞之痕跡，堪認證人吳金分所述案發現場所見之婦
      人應非被告，被告辯稱並未看到有何人車禍倒地之情，亦
      非子虛。
（五）證人即被告之夫孔財陽固曾於偵查中證述：「她（即被告
      ）說有一個人騎很快擦撞到她機車之後就失控衝撞橋橔。
      」等語（見同上相驗卷第9 頁），被告則否認有對孔財陽
      為如上之供述。而本件孔財陽因某不詳姓名綽號「文龍」
      之人告知被告與人擦撞發生車禍，遂緊急趕赴車禍現場，
      再經車禍現場人士告知傷者已送輔英技術學院附設醫院救
      治，又到醫院找尋被告，乃發現車禍傷者為陳林不並非被
      告，遂留下連絡電話予陳林不家屬，待返回住處時被告已
      經在家等情，迭經證人孔財陽供述在卷，核與證人辛○○
      證述依孔財陽所留電話查獲被告之情節相符，足見證人孔
      財陽對於車禍如何發生一節並不知情，但主觀上應已將被
      告與人擦撞及陳林不發生車禍視為有所關連，否則何需預
      留電話供陳林不家屬聯絡。是孔財陽於事發初始，聽聞被
      告陳述擦撞經過，乃與陳林不車禍受傷之事實連結產生誤
      會，衡有可能。嗣孔財陽即改稱：「我的意思是說她跟我
      說死者擦撞後又很快的騎走。」（見同上相驗卷第10頁）
      ，或稱並沒有為如上供述等語（見原審卷第104 頁），故
      尚難逕以證人孔財陽上開供述，確信被告與陳林不發生車
      禍之事實。
（六）查本件案件記錄表「續報」欄原記載為「警方前往處理係
      二部機車發生交通事故，車號為OZX-716 駕駛甲○○○、
      KL5-880 駕駛陳林不，兩位均受傷送醫」，嗣經警員壬○○以手寫方式將車號「OZX-716 」更正為「OGG-626 」，
      並記載「0118，1005處理組庚○○請求更正。」，有案件
      記錄表影本兩紙可稽（見原審卷第23頁、本院交上更(二)字
      卷第111 頁），並經證人辛○○、壬○○證述在卷。而最
      初該「OZX-716 」車號係何人回報東港分局勤務指揮中心
      ？依據如何？證人辛○○、庚○○之證言或相互間並不一
      致，或則語焉不詳。另依卷附之車籍資料及戶籍個人基本
      資料所載，該「OZX-716 」號機車登記為乙○○○所有，
      曾先後設籍於「屏東縣東港鎮○○里街73號」、「屏東縣
      新園鄉○○村○○路68巷16號」亦有卷附之車籍資料及戶
      籍個人基本資料（見本院交上更(二)字卷第110 頁、第112
      頁），與案發地點確有地緣關係。又「OZX-716 」與「OG
      G-626 」頗有差異，誤記誤載之可能性不高。則乙○○○
      與該「OZX-716 」號機車與本件車禍究竟有無關聯？至現
      場處理之警員（或辛○○、或庚○○及另一名不詳警員）
      為何知悉該車號？為何先將之登載為肇事車輛，事後始更
      正為被告之機車車號？自與本件案情之判斷有重要關聯。
      本院前審雖已傳證人辛○○、庚○○、壬○○到庭，但其
      3 人所述相互不一，且互相卸責，無從明瞭事實之真相。
      本院經傳訊證人乙○○○於98年3 月30日到庭結證稱：「
      91年間我有一輛機車，但借給丙○○使用，他住台東，我
      不知道該機車車號，當時我設籍屏東縣新園鄉○○村○○
      路68巷16號，丙○○迄今未將機車還給我，我不知道該機
      車的稅金何人繳納，我沒有繳，我沒有證據證明我的機車
      借給丙○○，但我不會騎機車，我買了機車，沒有人要騎
      ，所以有人要借，我就借他，他大約50幾歲，我知道他住
      在大武的山上，但是我現在和他沒有來往，所以我沒有他
      的地址等語（見本院卷第95頁至第97頁），然證人即乙○○○之子林正文則於同日結證稱：我知道我母親乙○○○
      有輛車號OJX-716 號機車，但早就不見了，被我母親的同
      居人丙○○騎走了，我母親前幾年被他打到腦出血，後來
      我們也有告他。我母親當初購買時，就是要給他騎的，何
      時買的我不清楚。該輛機車在91年時，是否有發生車禍，
      我沒有印象。丙○○在2 、3 年前沒有與我母親住在一起
      。我母親本來就有小兒麻痺，所以不可能會騎機車，但是
      我母親被他打是造成腦出血，所以表達能力不好，我們有
      告他，他有被判重傷害，是屏東地方法院審理的。91年時
      ，丙○○有與我母親同居，住在鹽埔，就是我母親設籍的
      地址等語（見本院卷第98頁至第99頁），由上開證人乙○○○、林正文所述，乙○○○並未於案發時間騎乘OJX-71
      6 號機車與被害人陳林不發生車禍之可能，應可認定。至
      證人丙○○經本院傳訊未到庭，然本院認證人丙○○即使
      到庭，亦不可能承認與本件車禍事故有關，何況其住居台
      東縣，檢察官亦聲請捨棄傳訊該證人，且本件事證已明，
      並無拘提之必要，核此敘明。
（八）按卷附輔英醫院函及急診護理記錄單均載明被害人係「由
      路人騎機車載入本院急診」（見原審卷第42頁、第47頁）
      ，惟證人庚○○、辛○○一致證稱被害人係由救護車送醫
      ，辛○○並稱係輔英醫院之救護車等語（見本院交上訴字
      卷第46頁、交上更(二)字卷第102 頁），兩者顯有歧異；而
      案發當時，案發地點附近有無其他車禍？轄區消防單位有
      無接獲民眾或警方報案派遣救護車？有無出勤或救護紀錄
      ？輔英醫院有無派遣救護車至上開地點？在相近時間內有
      無其他車禍傷患前往輔英醫院就診？經本院分別向屏東縣
      消防局及輔英醫院函查結果，屏東縣消防局函覆本院，於
      91年11月17日18時許，並無本案受理記錄，並檢送該日全
      日之報案紀錄，有該消防局98年2 月9 日屏消指字第0980
      000870號函1 份及所附之報案紀錄在本院卷第53頁至第67
      頁足憑，而輔英醫院則函覆：(一)救護車司機因時間已久，
      不敢肯定是否曾於91年11月17日18時許，派遣救護車至本
      案案發現場；(二)91年11月17日17時至24時間之病患共58人
      ，僅有1 人（黃龍淇）於23時24分由救護車送至本院急診
      ，有該院98年2 月18日輔醫管字第0980218031號函1 份在
      本院卷第68頁可考。可見證人庚○○、辛○○之證詞與事
      實尚有出入，不足為採，益徵本件車禍之肇事者應另有其
      人，與被告無關。
（九）被告之夫孔財陽於案發後前往輔英醫院，將上訴人之姓名
      、電話資料留予被害人家屬，可見當時孔財陽在得悉上訴
      人發生車禍事故，而前往探視被害人傷勢云云，資為不利
      於上訴人之論據之一。第查孔財陽於偵查中雖坦承其留聯
      絡電話與被害人家屬，惟陳稱其以為被告受傷送醫，而前
      往輔英醫院尋找等語（見相驗卷第19頁），似未承認知悉
      被告與被害人發生擦撞肇事。原判決雖敘明孔財陽於原審
      出庭時插鼻胃管無法陳述，被告復陳明孔財陽已中風2 年
      多，已無從再自孔財陽處查知其何以當時會留下被告年籍
      資料，然據被害人之女戊○○所供，孔財陽應係將被告之
      資料交予被害人孫子之女友丁○○，且戊○○亦係經丁○○之通知到場（見本院交上訴字卷第37頁、交上更(一)字卷
      第70頁），果爾，則丁○○究竟係如何得知被害人因車禍
      受傷送醫？其是否知悉護送死者就醫之人？孔財陽前往醫
      院並留下被告資料之原因為何？孔財陽有無向其表示被告
      亦為肇事當事人？經本院傳訊證人丁○○於98年3 月30日
      到庭結證稱：「91年1 月17日陳林不騎機車發生車禍受傷
      送醫不治死亡，我曾經去醫院看過陳林不，因我們鹽埔那
      裡的人，他過馬路有看到，我也剛好要去東港，所以是在
      路上碰到的。他來告訴我們，我們就直接去醫院了，我不
      認識此人，而且時間很久，我也忘記了。」、「當時陳林
      不的孫子和我為男女朋友」、「至於如何知道陳林不在那
      裡發生車禍，因為那裡有血跡和陳林不的機車，那個橋很
      小，我去看到才知道他發生車禍，他說肇事的是一個女的
      ，但是沒有說是什麼人，說是鹽埔的人。」、「我去時，
      肇事的人並無在場。」、「（是否知道是何人將陳林不送
      醫？）好像是路邊的人打一一九，救護車送去東港的。」
      、「被告的先生孔財陽沒有把被告的資料或是電話交給我
      ，至於為何告訴人戊○○說是被告之先生孔財陽將被告的
      資料交給我，因時間距離太久了，我忘記了，我沒有印象
      。是我通知戊○○到醫院的，在醫院裡面，有無碰到被告
      的先生孔財陽，因時間很久了，我忘記了。」、「在醫院
      時，也是鹽埔的人，說是一個女的撞的，但是時間距離很
      久了，詳細的細節忘記了。在醫院時，那時旁邊很多人，
      但不知道是不是肇事的人。」、「當時我和陳林不的孫子
      是第1 個到醫院的。在醫院期間，有沒有人跟我講話或是
      留字條給我，我忘記了，當時我有無拿字條給到醫院的警
      員，我不記得了，時間太久了。」等語（見本院卷第91頁
      至第94頁），故證人丁○○之證詞亦不足作為不利於被告
      之證據。
（十）被告雖承認距陳林不血跡分布處約21公尺處雞蛋破碎之痕
      跡其與人擦撞時遺留之事實，但被告與陳林不是否發生擦
      撞，尚值懷疑，已如上述，又無證據證明被告騎車與人擦
      撞和陳林不車禍間有何因果關係存在，而被告所辯又均可
      採信，則公訴人所舉之證據，即不足以證明被告有駕車肇
      事逃逸之犯行。此外，復查無其他積極證據足認被告確有
      公訴人所指上述犯行，依據前述說明，本件既不能證明被
      告犯罪，依法自應諭知被告無罪之判決。
六、原審以不能證明被告甲○○○犯駕車肇事逃逸罪，而為被告
    無罪之諭知，經核並無違誤。檢察官上訴意旨，以何以有綽
    號「文龍」者會至被告家中告知其夫孔財陽被告與人發生車
    禍？可見「文龍」者所通知之事項必定非同小可；本案尚有
    證人己○○及王珠玉未予審訊，之者攸關送醫者之身分及特
    徵，另一者攸關證人吳金分記憶是否有誤，極其重要，然均
    未見原審調查等為由，指摘原判決不當云云。然查：證人王
    珠玉業因肝癌於92年6 月間死亡，故無從傳訊，而證人己○○經本院前審傳訊其95年11月14日到庭結證稱：我不記得當
    時是誰載被害人陳林不到醫院，送被害人來的人並沒有說是
    他撞的，被害人住院期間，我不記得是否有一名男子來看被
    害人並留電話給家屬等語（見本院交上更(一)卷第68頁至第69
    頁），且經警方函覆綽號「文龍」之人為吳明昌，經檢察官
    訊問結果，雖住家在被告家附近，但並未於案發當時前往被
    告家通告被告之夫被告發生車禍之事等情（見91年相字第53
    號卷第60頁正、反面），故被告之夫孔財陽所稱之「文龍」
    之人迄今仍未尋獲，亦無從知悉「文龍」者所通知之事項為
    何？是上開證人之證詞對於本案案情亦無法釐清。故檢察官
    上訴，為無理由，應予駁回。
據上論斷，應依刑事訴訟法第368 條，判決如主文。
本案經檢察官陳建年到庭執行職務。
中    華    民    國    98    年    5     月    18    日
                  刑事第二庭    審判長法  官  林正雄
                                      法  官  陳啟造
                                      法  官  黃壽燕
以上正本證明與原本無異。
被告不得上訴。
檢察官如不服本判決應於收受本判決後10日內向本院提出上訴書
狀，其未敘述上訴理由者，並得於提起上訴後10日內向本院補提
理由書狀（均須按他造當事人之人數附繕本）「切勿逕送上級法
院」。
中    華    民    國    98    年    5     月    18    日
                                      書記官  梁雅華


司法院資訊處製作；財團法人民間司法改革基金會備份。
